【裁判字號】    96,訴,385
【裁判日期】    970502
【裁判案由】    確認通行權存在
【裁判全文】
臺灣苗栗地方法院民事判決               96年度訴字第385號
原      告  丙○○
                        1號
            丁○○
                        9弄1.
共      同  王勝和律師
訴訟代理人
被      告  甲○○
訴訟代理人  蔡志忠律師
上列當事人間確認通行權存在事件，本院於民國97年4 月14日言
詞辯論終結，判決如下：
    主  文
原告之訴駁回。
訴訟費用由原告負擔。
    事實及理由
一、原告起訴主張：
（一）坐落苗栗縣頭份鎮○○段966 地號土地（下稱系爭土地）
      為原告2 人所共有，其上並有原告祖父所建之未辦理保存
      登記之門牌號碼苗栗縣頭份鎮○○里○ 鄰○○路340 巷8
      號房屋（下稱系爭房屋）。系爭土地為袋地，原告向來均
      利用訴外人乙○○所有同段975-1 地號及被告所有同段9
      69地號土地（以下以各該地號簡稱之）對外通行至頭份鎮
      ○○路。詎被告竟未經原告同意，於969 地號土地上將原
      有通路封閉，並開始整地興建房屋，妨礙原告通行。又系
      爭土地為袋地，除通行969 地號外，無其他適宜之通路可
      對外連接道路。且系爭土地與969 、975-1 、977 等地號
      土地，原均分割自苗栗縣頭份鎮○○段蟠桃小段178 地號
      土地，依民法第787 、789 條之規定，原告對969 地號土
      地自有通行權存在，為此提起本訴。並聲明：原告就被告
      所有969 地號土地，如附圖所示編號A1部分之2.5 公尺寬
      ，面積30平方公尺（詳細位置及面積以測量為準）之範圍
      內有通行權存在。被告不得在前項通路上營建或為其他妨
      礙通行之行為，原告並得移除通行障礙，鋪設道路。
（二）對被告抗辯之陳述：
（１）被告於93年7 月22日向訴外人江浚溢購買969 地號土地，
      而江浚溢目前尚有相鄰同段967 地號土地，該地上並有江
      浚溢父執輩所建之房屋與系爭房屋，江浚溢前所有之969
      地號土地即供自己及原告通行，並於969 地號土地上建有
      2 層樓之鐵皮屋，該鐵皮屋之通行路徑即為原告訴之聲明
      所示路徑，且該路逕與系爭房屋高度相同，並無被告所稱
      有1 公尺之落差。江浚溢自知原告使用道路狀況，無法逕
      自廢除該通道，乃將969 地號土地過戶予被告，被告買受
      土地後始於93年10月13日拆除前揭鐵皮屋，並將地基填高
      ，整地完成。是原告主張之通行範圍，即為向來利用通行
      之路徑。
（２）被告所稱之東側鐵門乃為舊宅之小側門，無法通行汽車，
      且自68年以後即未再通行，此由系爭房屋正門係朝向信東
      路即知東側鐵門非通行之主要幹道。又系爭房屋之正面大
      廳既係朝向信東路，通行怎能往後方走？況此路徑須經過
      965 、963-1 地號土地，對鄰人造成之損害更大；又該東
      側鐵門有1.28公尺之鐵皮圍籬，汽車仍無法通行，顯非可
      選擇之路徑。至西側鐵門係為防止系爭房屋遭竊所臨時搭
      建之防盜措施，並非原告之對外通道，且該防盜鐵門正對
      江浚溢之舊宅，寬度僅2.5 公尺，最狹窄處僅76公分，無
      法供汽車通行，況該路徑須通過967 、975-1 、960 等地
      號土地，影響範圍甚大。至原告於76年之通行方向，即經
      過系爭房屋後方之鐵皮圍牆，行經屋後菜園，再經由菜園
      左方及後方水溝之水利地，至既成道路，惟該水溝並未鋪
      蓋，無法行走，是前開三條路徑，原告均認不可行。被告
      固稱系爭房屋已無人使用，亦與事實不符，實則因975-1
      地號地主乙○○將通路墊高，阻礙部分通行路徑，被告與
      江浚溢等人又阻斷原告大部分通行路徑，致原告無法順利
      使用系爭土地，造成系爭房屋荒廢，系爭房屋目前僅供祭
      祀祖先使用。
二、被告方面：
（一）系爭土地並非袋地。查系爭土地與同段963-1 、967 、96
      9 、975-1 地號等地號土地，均屬重測前之蟠桃段蟠桃小
      段178 地號土地範圍，為訴外人黃盛魁等人共有，黃盛魁
      並設籍於系爭房屋，嗣因68年間經法院判決分割共有物，
      始登記為現況多筆地號土地，目前除被告係向訴外人江浚
      溢買受969 地號土地外，餘多為親屬關間繼承取得。而查
      系爭房屋有2 道鐵門得對外通行，東側鐵門係通行963-1
      地號土地，該地現況無雜草及菜園，後已未再通行；西側
      鐵門係通行967 地號土地，可與其上之江浚溢祖宅（蟠桃
      48號舊宅）共用對外通道。是系爭土地東西兩側均得對外
      通行，且訴外人即江浚溢之母戊○○陳稱該舊宅打算拆除
      ，是系爭土地無論現況或未來，均非民法第787 條規定之
      袋地。
（二）又系爭房屋現為荒廢之舊屋，無人居住已達十餘年以上，
      門窗殘破，雜物棄置，原告所謂通常使用情形，究何所指
      ？被告買受969 地號土地時，為雜草叢生之空地，並無原
      告所稱之道路存在，且原告從未居住使用系爭房屋，是被
      告並無妨礙原告通行情事。況被告取得969 地號後，即以
      其夫婿之名義申請建築，經合法取得建造執照，目前已完
      成一樓地基，與系爭土地高低落差達1 公尺以上，倘原告
      如有對外通行之必要，自可選擇損害較小之鄰地為之，原
      告堅持主張拆除被告建物，權益失衡，有違比例原則，亦
      有權利濫用之嫌。並聲明：原告之訴駁回。
三、查兩造不爭執之事實為：
（一）系爭土地為原告2 人所共有，其上並有原告祖父所建之未
      辦理保存登記之門牌號碼苗栗縣頭份鎮○○里○ 鄰○○路
      340 巷8 號之系爭房屋，坐落之位置如苗栗縣頭份地政事
      務所96年11月27日土地複丈成果圖所示A 部分（下稱附圖
      ）。
（二）969 地號土地為被告所有，已取得96栗商頭建字第00242
      號建築執照，並於該地號興建房屋，已完成一樓部分結構
      泥作、板模工程，基地已打樁完成，該房屋坐落之位置如
      附圖所示B 部分。
（三）系爭建物大門朝南側面向信東路。建物東側即左側有鄰人
      建物如附圖所示編號D （坐落965 、964 地號），與D 建
      物間有鐵皮圍牆，係系爭房屋之小側門。建物西側即右側
      旁亦有建物如附圖所示編號C （坐落967 地號），與C 建
      物間有鐵門，係原告所建系爭房屋之防盜設施。
      以上並有原告提出之土地登記謄本、地籍圖謄本，並經本
      院至現場屢勘，製有勘驗筆錄、現場圖、現場照片在卷可
      參，並囑託苗栗縣頭份地政事務所測量無誤，製有如附圖
      所示之複丈成果圖為憑。
四、按土地因與公路無適宜之聯絡，致不能為通常使用者，土地
    所有人得通行周圍地以至公路。前項情形，有通行權人，應
    於通行必要之範圍內，擇其周圍地損害最少之處所及方法為
    之，民法第787 條定有明文。又土地是否不能為通常使用，
    應斟酌土地之形狀、面積、位置及用途定之（最高法院841
    年度台上字第2453號判決意旨參照）。是本件首應審究者，
    乃系爭土地是否為袋地？經查：
（一）查系爭房屋前方為空地，右前方即為被告所有B 建物，系
      爭房屋與被告B 建物，及右側鄰人C 建物間有有一通道，
      ，該通道有原告所設之鐵門，該鐵門寬度現場測量約2.5
      公尺寬，透過鐵門，可穿越通道往C 建物旁之空地即可連
      接與信東路垂直、寬約4 公尺之既成道路。該通道狹窄處
      亦有近1 公尺，步行穿越並無困難。另系爭房屋左側有D
      建物，與D 建物間有鐵皮圍牆，據原告稱為系爭房屋之小
      側門。該鐵皮圍牆寬度現場測量約有1.28公尺寬，鐵皮圍
      牆後方即為系爭房屋及C 、D 建物後方之空地，近圍牆處
      雜草叢生，步行即可穿越鐵皮圍牆，依序經過系爭房屋及
      C 建物後方，即可連接C 建物旁之空地與前述既成道路相
      連接，是前述東西二通道現均無通行困難情事，是依系爭
      土地之現狀觀之，即非不通公路之土地。
（二）又系爭房屋為舊式三合院，現已無人居住，原告亦自承僅
      供祭祖使用，是以原告目前使用土地之方式觀之，以步行
      方式行經前開二通道，堪認已得就系爭土地為通常之使用
      ，且前開通路均無甚為不便、所費過鉅或具有危險性等通
      行困難之情事。原告雖主張系爭房屋之大門在前方，面對
      信東路，通行怎能往後方走等語，然袋地通行權之要件所
      謂「與公路無適宜之聯絡」，並非指最捷徑之聯絡通路，
      是原告自不得以該通路非在系爭房屋正前方、非最近之聯
      絡道路，即認該通路非屬適宜之聯絡。
（三）原告雖又主張系爭房屋東側、西側之鐵門寬度均不足供車
      輛通行，致系爭土地不能為通常之使用。惟按現有之聯絡
      是否已足，應依土地所有人現使用土地之方法為判斷之。
      查以汽車通行並非原告現使用土地之方法，此觀系爭房屋
      與兩旁C 、D 建物均為數十年之老舊建物，而依附圖所示
      系爭房屋與C 、D 建物坐落位置之間，並無預留足供汽車
      通行之通道即明。原告於系爭土地上興建系爭房屋，與毗
      鄰東側967 地號經界線間僅留約2.5 公尺之通路，該通路
      經967 地號與編號C 建物間最狹窄之距離僅約1 公尺餘；
      另系爭建物東側與D 建物間之距離亦僅1 公尺餘，而系爭
      房屋、C 、D 建物存在迄今均已達數十年，足徵系爭房屋
      自存在迄今，原告即非以汽車通行方式行經前述二通道。
      是原告迄今既非以車行方式使用系爭土地，其主張前開東
      西兩側通路無法供通常之使用等情，即不足採。
（四）從而，系爭土地既有系爭房屋東西兩側之通道可通往既成
      道路，尚難謂其與公路無適宜之聯絡。
五、綜上所述，原告所有之系爭土地並非與公路無適宜聯絡，致
    不能為通常使用之袋地。是原告主張通行969 地號，通行如
    附圖所示即穿越被告B 建物中間之位置，訴請確認如附圖所
    示編號A1部分之2.5 公尺寬，面積30平方公尺之範圍內有通
    行權存在，被告不得在前項通路上營建或為其他妨礙通行之
    行為，原告並得移除通行障礙，鋪設道路，即屬無據，應予
    駁回。
六、本件事證已臻明確，兩造其餘攻擊防禦方法及所提證據，經
    核均與本件判決之結果不生影響，爰不予一一論述，附此敘
    明。
七、據上論結，本件原告之訴為無理由，依民事訴訟法第78條，
    判決如主文。
中    華    民    國    97    年    5     月    2     日
                  民事庭法  官  曾明玉
以上正本係照原本作成。
如對本判決上訴，須於判決送達後20日內向本院提出上訴狀。
                        書記官  黃麗靜
中    華    民    國    97    年    5     月    2     日


司法院資訊處製作；財團法人民間司法改革基金會備份。
